【裁判字號】    97,交聲,776
【裁判日期】    971128
【裁判案由】    違反道路交通管理處罰條例聲明異議
【裁判全文】
臺灣士林地方法院交通事件裁定         97年度交聲字第776號
原處分機關  交通部公路總局臺北區監理所
異  議  人  甲○○
即受處分人
上列異議人即受處分人因違反道路交通管理處罰條例案件，對於
臺北市交通事件裁決所民國97年6 月30日所為之處分（原處分案
號：北市裁二字第裁22-A1A127402號），聲明異議，本院裁定如
下：
    主  文
原處分關於甲○○汽車駕駛人違反道路交通安全規則，因而肇事
致人死亡者，吊銷其駕駛執照，且一年不得考領駕駛執照部份均
撤銷不罰。
其餘異議駁回。
    理  由
一、按法院受理交通事件，準用刑事訴訟法之規定，道路交通管
    理處罰條例第89條前段定有明文；又被告或共犯之自白，不
    得作為有罪判決之唯一證據，仍應調查其他必要之證據，以
    查其是否與事實相符，刑事訴訟法第156 條第2 項定有明文
    ，此乃為避免過份偏重自白，有害於真實發現及人權保障；
    再刑事訴訟法第154 條第2 項規定：犯罪事實應依證據認定
    之，無證據不得認定犯罪事實；而依最高法院民國76年臺上
    字第4986號判例意旨：認定犯罪事實所憑之證據，雖不以直
    接證據為限，間接證據亦包括在內，然而無論直接證據或間
    接證據，其為訴訟上之證明，須於通常一般之人均不致有所
    懷疑，而得確信其為真實之程度者，始得據為有罪之認定，
    倘其證明尚未達到此一程度，而有合理之懷疑存在而無從使
    事實審法院得有罪之確信時，即應由法院為諭知被告無罪之
    判決。前揭認定被告有罪，就該有罪事實不能有任何合理懷
    疑存在之原則，於道路交通管理處罰條例案件亦有其適用。
    易言之，當法院踐行調查證據程式完畢後，如就原處分機關
    所認定違規事實仍有合理懷疑，應對異議人為有利之認定。
    次按汽車駕駛人，行車速度，超過規定之最高時速，或低於
    規定之最低時速，除有第43條第1 項第2 款情形外，處新臺
    幣（下同）1,200 元以上2,400 元以下罰鍰，並記違規點數
    1 點，道路交通管理處罰條例第40條、第63條第1 項第1 款
    分別定有明文；再按汽車駕駛人違反道路交通安全規則，因
    而肇事致人死亡者，吊銷其駕駛執照，且一年不得考領駕駛
    執照，道路交通管理處罰條例第61條第1 項第4 款、第67條
    第3 項亦有明文。
二、原處分意旨略以：異議人即受處分人甲○○駕駛車號269-DH
    號營業一般小客車，於民國97年3 月18日2 時34分許，行經
    臺北市○○路與敦煌路口處，因違反道路交通安全規則肇事
    致人死亡，經警舉發「違反道路交通規則肇事致人死亡」之
    違規行為，爰依違反道路交通管理處罰條例第40條、第61條
    第1 項第4 款之規定，處罰鍰1,600 元，吊銷駕駛執照，1
    年內禁考，並依同條例第63條第1 項記違規點數一點等語。
三、聲明異議意旨略以：伊於上揭時間駕駛上開車輛沿敦煌路西
    向東行駛第一車道，突遭沿承德路3 段南向北行駛不明車道
    並闖越紅燈之車牌號碼190-BNN 號重型機車撞擊伊右側車身
    ，因事出突然，伊無法立即反應並踩煞車，而因右側車窗玻
    璃破裂，碎片飛散傷及伊右眼，使伊右眼遭血遮蔽，意識剎
    那間空白，以致延長煞車時間，伊係綠燈狀態下正常通過路
    口行駛，並未有何違規情事，原處分並未細查即遽認伊係肇
    事致人死亡，顯有不當，為此請求撤銷原處分等語。
四、經查：
    (一)本件異議人甲○○於上開時、地，駕駛上揭營業小客車，
      與騎乘車牌號碼190-BNN 號重型機車之黎漢傑發生碰撞，
      致黎漢傑死亡等情，為異議人所自承，並有臺北縣政府警
      察局舉發違反道路交通管理事件通知單、臺北縣政府警察
      局交通警察大隊道路交通事故初步分析研判表、道路交通
      事故現場圖、臺北市政府警察局大同分局交通分隊道路交
      通事故補充資料表各1 紙及交通事故談話紀錄表3 份在卷
      可稽，此部分事實洵堪認定。
    (二)本院依職權調取異議人甲○○因同一行為涉犯刑法業務過
      失致死罪刑事案件偵查卷宗（臺灣士林地方法院檢察署97
      年度偵字第4472號），其中關於異議人超速行駛部份，異
      議人於警詢中自承：「伊當時車速約時速65公里」等語明
      確（見上開偵卷第14頁），復有卷附臺北市交通事件裁決
      所97年8 月12日北市裁鑑字第09738857300 號函附之臺北
      市車輛行車事故鑑定委員會鑑定意見書可佐，是異議人確
      有於上揭時、地駕駛上開車輛超速之違規事實，堪予認定
      。惟異議人之上揭超速違規行為，是否確與黎漢傑死亡間
      有相當之因果關係，則非無疑。
    (三)按刑法上之過失，其過失行為與結果間，在客觀上有相當
      因果關係始得成立。所謂相當因果關係，係指依經驗法則
      ，綜合行為當時所存在之一切事實，為客觀之事後審查，
      認為在一般情形下，有此環境、有此行為之同一條件，均
      可發生同一之結果者，則該條件即為發生結果之相當條件
      ，行為與結果即有相當之因果關係。反之，若在一般情形
      下，有此同一條件存在，而依客觀之審查，認為不必皆發
      生此結果者，則該條件與結果不相當，不過為偶然之事實
      而已，其行為與結果間即無相當因果關係。又按，刑法上
      之過失犯，必須危害之發生，與行為人之欠缺注意，具有
      因果聯絡關係，始能成立。至行為人之過失，與被害人自
      己之過失，併合而為危害發生之原因時，雖不能阻卻其犯
      罪責任，但僅被害人之過失為發生危害之獨立原因者，則
      行為人縱有過失，與該項危害發生之因果關係，已失其聯
      絡，自難令負刑法上過失之責，最高法院76年度臺上字第
      192 號、23年度上字第5223號判例意旨參照。茲查，本件
      車禍經證人即目擊者練維禮證稱：「伊與友人陳紀龍各騎
      1 台機車沿承德路往士林方向行駛（即與死者同行向），
      途經敦煌路口時，已停下等紅燈5 至10秒，後方有機車（
      即死者騎乘之機車）聲音越來越近，好像沒有要停車的樣
      子，那時已看到計程車（即異議人所既駛之車）從左邊過
      來，但機車沒有減速繼續往前，後來2 台車就撞到了；伊
      行向為紅燈，敦煌路號誌應該是綠燈」等語，復據證人即
      目擊者陳紀龍證稱：「伊和練維禮各騎1 台機車，走承德
      路往士林方向，在那裡等紅燈5 至10秒，聽到後方排氣管
      聲音很大，伊回頭看那台機車沒有減速一直衝，闖過紅綠
      燈，結果就被撞，計程車的號誌是綠燈」等語明確，與異
      議人所辯「伊係綠燈狀態下正常通過路口行駛」等語相符
      ，顯見此次事故，肇因於死者黎漢傑闖紅燈之駕駛行為，
      而卷附之上開車輛行車事故鑑定委員會鑑定意見書亦同此
      認定，是異議人甲○○超速違規行為與死者黎漢傑之死亡
      間無相當因果關係。再經本院審酌上開偵卷卷附之道路交
      通事故現場圖暨照片，異議人駕駛之計程車欲穿越路幅較
      寬之承德路，死者黎漢傑騎乘之機車則欲穿越路幅較窄之
      敦煌路，且死者黎漢傑之機車車頭撞及異議人計程車右側
      車身之地點，已甚接近東側之敦煌路路口，再參酌證人練
      維禮、陳紀龍均證稱已停等紅燈5 至10秒，且機車速度較
      快等語，及現場照片所呈之計程車、機車車損情形觀之，
      皆可證異議人係突遭死者黎漢傑之機車撞擊，異議人既係
      依綠燈號誌直行，在信其有合法用路權之情形下，死者黎
      漢傑闖紅燈行駛之行為顯已超出一般人所能預見之範圍，
      異議人實無從採取防範措施，自難歸責於異議人。且異議
      人上開因同一行為涉嫌觸犯刑法第276 條第2 項業務過失
      致死之案件，經檢察官偵查後，亦認異議人就本件事故，
      並無過失，而處分不起訴在案，此經本院調閱卷宗核閱無
      訛，並有臺灣士林地方法院檢察署97年度偵字第4472號不
      起訴處分書在卷可憑，足認異議人雖有超速之違規，確非
      致人於死之主因，亦難咎責於異議人，原處分機關不查，
      逕以本件異議人作為裁罰對象，遽予裁罰，顯有未洽。
五、綜上所述，依前開說明及解釋，本件異議人確有「汽車駕駛
    人行車速度，超過規定之最高時速未滿20公里」之違規，異
    議人此部份之異議，為無理由，應予駁回。而異議人關於「
    違反道路交通安全規則肇事致人死亡」之違規部份，因無可
    歸責事由存在，復無何積極證據證明異議人另有他項違規事
    由致人於死，原處分未予詳查，遽予裁罰，尚有未洽，此部
    份之異議為有理由，原處分應予撤銷，併為異議人不罰之諭
    知。
據上論斷，應依道路交通案件處理辦法第19條、第20條前段，裁
定如主文。
中    華    民    國    97    年    11    月    28    日
                        交通法庭法  官  高雅敏
以上正本證明與原本無異
如不服本裁定應於送達後5日內向本院提出抗告狀
                                書記官  陳映羽
中    華    民    國    97    年    11    月    28    日


司法院資訊處製作；財團法人民間司法改革基金會備份。
